【裁判字號】    95,抗,271
【裁判日期】    951121
【裁判案由】    聲明異議
【裁判全文】
臺灣高等法院臺南分院民事裁定  95年度抗字第271號
抗  告  人  甲○○
相  對  人  台灣中小企業銀行股份有限公司
法定代理人  乙○○
上列當事人間因清償債務強制執行事件，抗告人因除去租賃權而
聲明異議，對於中華民國95年8月22日臺南地方法院所為裁定（
95年度執字第2360號），提起抗告，本院裁定如下：
    主      文
抗告駁回。
抗告訴訟費用由抗告人負擔。
    理      由
一、本件抗告意旨略以：坐落台南市○○區○○段88-9、88-29
    地號土地，自民國（下同）82年2月10日起因抗告人辦公室
    不敷使用而向所有權人陳藍琴承租搭建貨櫃屋作為存放事機
    器之用，此後，系爭土地即為抗告人占有使用迄今，有租賃
    契約書影本及營利事業登記證可稽。原執行法院於92 年8月
    21日前往查封時，查封筆錄亦載有「所查封之土地地號88-9
    號上有一間貨櫃屋」等字句可證。原裁定未經詳為調查即以
    「本件依債權人及聲明人所提事證，由形式上觀察，尚無從
    認定聲明人與債務人於87年2月9日租期屆滿後，即成立不定
    期租賃關係」為由，遽予否認抗告人之占有使用事實，自非
    妥適。蓋按執行標的物為不動產者，不動產之占有使用情形
    乃拍賣公告所應記載之事項，且涉及日後是否將該不動產點
    交於買受人，故不動產占有情形之調查，與執行程序是否能
    正確、順利行使有密切關係，自應由執行法院本於其職權審
    慎為之，以期發現實情。而司法院頒訂之「辦理強制執行事
    件應行注意事項」第41項之1亦明文要求：「查封之不動產
    ，究為債務人占有，抑為第三人占有，如為第三人占有，其
    權源為何，關係不動產之能否點交，影響拍賣之效果，執行
    法官或書記官應善盡本法第77條之1規定之調查職權，：：
    務期發見占有之實情。」。原裁定又以：「本件上開執行不
    動產於95年6月15日第一次拍賣時無人應買，…足證上開租
    賃關係之存在，已影響出價購買之意願，影響抵押權人之受
    償權利」云云。然查上開第一次拍賣之底價為新台幣（下同
    ）20,190,000元，系爭土地雖設有2800萬元之抵押權，但實
    際上債務人之債務郤僅有15,670,569元，且債權人於94年8
    月25日已經台灣台北地方法院受償1,981,786元，故目前之
    債務僅剩餘13,688,786元，而第一次流標底價仍有20,190,0
    00元，遠超過上開債務甚多，顯無致影響於抵押權者之虞，
    且於95年7月27日第二次拍賣時，亦有人投標買受，則依大
    法官會議釋字第304號之解釋意旨，租賃權如於抵押權無影
    響時，仍得繼續存在，以兼顧取得在後之權利者之權益。是
    抗告人存在於系爭土地上之租賃權，於系爭土地之拍賣並未
    不足清償抵押債權或無人應買，則依上開解釋意旨，租賃關
    係仍得繼續存在，執行法院以債權人之聲請，除去租賃權後
    拍賣，容有未洽，爰請依法予以廢棄等語。
二、按不動產所有人設定抵押權後，於同一不動產上固得設定地
    上權或其他權利，但其抵押權不因此而受影響，民法第866
    條定有明文；故不動產所有人於設定抵押權後，雖得依民法
    第866條之規定，復就同一不動產與第三人設定權利，但如
    於抵押權設定後與第三人訂立租賃契約而致抵押物之賣得價
    金，或抵押權人原得收取之法定孳息，有所影響者，依同條
    之規定，不問其契約之成立，在抵押物扣押之前後，對於抵
    押權人亦當然不能生效；其抵押權人因屆期未受清償，聲請
    拍賣抵押物時，執行法院自可依法以無租賃狀態逕行強制執
    行（最高法院74年度台抗字第227號判例及司法院院字第144
    6號解釋可資參照）。又強制執行法第98條第2項亦規定，不
    動產之租賃關係發生於設定抵押權之後，並對抵押權有影響
    者，經執行法院除去者，不隨同移轉；蓋因抵押權為擔保物
    權，抵押人於設定抵押權之後，法律固允許用益權（如租賃
    權）之存在，但如影響抵押權所支配之抵押物交換價值時，
    對於抵押權人不生效力；換言之，事後之用益物權如使抵押
    物價值減少，致拍賣所得之價金，有不足以清償所擔保之債
    權之虞時，抵押權人即得聲請除去該項權利，而執行法院亦
    得依職權為之，以抵押物無負擔之方式拍賣；再抵押人於抵
    押權設定後，與第三人訂立租約，則拍賣之標的物，為第三
    人承租占有中，法院即不予點交且註明於拍賣公告中，則拍
    定人須承擔前手（即債務人）與第三人之租賃關係，且無法
    現實占有使用標得之房屋土地，勢將影響標的購買之意願，
    此為眾所週知之事實；是如有此情事，常經多次拍賣無人應
    買，則拍賣之價格亦將節節降低，甚至因無人應買而依強制
    執行法第95條規定視為撤回該不動產之執行，影響抵押權人
    之受償權利甚大，執行法院自有依聲請或職權除去該租賃關
    係而為拍賣之必要。
三、經查：
（一）上開執行土地於84年8月2日設定最高限額抵押權2,800萬
      元予相對人，而向相對人銀行借款，因屆期未能清償，經
      相對人取得執行名義後聲請強制執行，經執行法院於95年
      1月11日查封系爭土地在案（見執行卷第17頁）。嗣後抗
      告人於95年5月22日具狀向執行法院陳報其自82年2月10日
      即向所有權人陳藍琴承租系爭土地搭建貨櫃屋放置事務機
      器，租期至87年2月9日止，每月租金5,000元。租期屆滿
      後，雙方以口頭續租，抗告人仍續繳租金予出租人，直至
      92年2月10日，再以書面訂約，租期至97年2月9日止，故
      系爭租賃契約應自82年2月10日起，而非92年2月10日。並
      於提起本件抗告時主張，第一次拍賣之底價為20,190,000
      元，實際上債務人之債務郤僅有13,688,786元，而第一次
      流標底價仍有20,190,000元，遠超過上開債務甚多，顯無
      致影響於抵押權者之虞，且於95年7月27日第二次拍賣時
      ，亦有人投標買受，則依大法官會議釋字第304號之解釋
      意旨，租賃權如於抵押權無影響時，仍得繼續存在，以兼
      顧取得在後之權利者之權益。是抗告人存在於系爭土地上
      之租賃權，於系爭土地之拍賣並未不足清償抵押債權或無
      人應買，則依上開解釋意旨，租賃關係仍得繼續存在，執
      行法院以債權人之聲請，除去租賃權後拍賣，容有未洽，
      爰請依法予以廢棄等語。
（二）按租賃定有期限者，其租賃關係，於期限屆滿時消滅。民
      法第450條第1項定有明文。茲查，本件系爭土地於設定抵
      押權時，所有權人於84年8月8日簽有切結書，保證當時確
      無任何租賃關係存在（見執行卷第162頁），是以，抗告
      人所提自82年2月10日起至87年2月9日止租賃契約之真實
      性即不無可疑。再者，縱抗告人主張之上述租約為實，惟
      依上述民法第450條第1項之規定，該租賃契約亦已於87年
      2月10日消滅，嗣後抗告人與所有權人間縱有不定期或定
      期租期約存在，即非原定期契約之延續，亦即無民法第42
      5條第1項買賣不破租賃之適用；況抗告人亦未舉證證明兩
      造間有不定期租約之存在；再者，本件不動產經執行法院
      定期於95年6月15日第一次拍賣時無人應買，足證上開租
      賃關係之存在，已影響投標人出價購買之意願，而足以影
      響債權人抵押權受償之權利，自有除去上開租賃權之必要
      。抗告人雖又稱系爭土地第二次拍賣已有人應買，可證該
      租賃關係應不影響債權人之權益云云，惟查，系爭土地第
      二次拍賣時，該租賃關係已為執行法院除去（見執行卷第
      191頁），故抗告人之主張為不可採。
（三）綜上，原執行法院依債權人之請求，除去系爭土地上之租
      賃權後拍賣，依法有據。抗告人猶執前詞，提起本件抗告
      ，非有理由，應予駁回。
四、據上論結，本件抗告為無理由，依強制執行法第30條之1、
    民事訴訟法第495條之1第1項、第449條第1項、第95條、第
    78條，裁定如主文。
中    華    民    國    95    年    11    月    21    日
                  民事第四庭    審判長法  官  王惠一
                                      法  官  王浦傑
                                      法  官  蘇重信
上為正本係照原本作成。
如不服本裁定，僅得於收受本裁定正本送達後10日內以適用法規
顯有錯誤為理由，向本院提出再抗告狀（須附繕本）依法應繳納
抗告費新台幣1千元，並委任律師為訴訟代理人，經本院許可後
始可再抗告於最高法院。
中    華    民    國    95    年    11    月    21    日
                                      書記官  黃文生
【附記】
民事訴訟法第495條之1第2項準用同法第466條之1第1、2項規定
：
(1)對於第二審判決上訴，上訴人應委任律師為訴訟代理人。但上
  訴人或其法定代理人具有律師資格者，不在此限。
(2)上訴人之配偶、三親等內之血親、二親等內之姻親，或上訴人
  為法人、中央或地方機關時，其所屬專任人員具有律師資格並
  經法院認為適當者，亦得為第三審訴訟代理人。
民事訴訟法第466條之2：
  上訴人無資力委任訴訟代理人者，得依訴訟救助之規定，聲請
  第三審法院為之選任律師為其訴訟代理人。
                                                 K


司法院資訊處製作；財團法人民間司法改革基金會備份。
